臺灣高等法院民事判決 
109年度重上字第338號
上  訴  人  許明清  
訴訟代理人  楊嘉文律師
被 上訴 人  許正德  
訴訟代理人  楊肅欣律師
            蔡榮德律師

上列當事人間請求塗銷抵押權登記事件，上訴人對於中華民國10
9年2月7日臺灣桃園地方法院107年度重訴字第552號第一審判決
提起上訴，本院於110年3月2日言詞辯論終結，判決如下：
    主      文
原判決主文第三項關於命上訴人塗銷如附表編號三所示抵押權登
記部分，暨訴訟費用之裁判（除確定部分外）均廢棄。
上開廢棄部分，被上訴人在第一審之訴駁回。
其餘上訴駁回。
確認上訴人就附表編號三所示抵押權之抵押債權逾新臺幣壹佰伍
拾萬元部分不存在。
第一審（除確定部分外）、第二審訴訟費用由被上訴人負擔十分
之二，餘由上訴人負擔。
    事實及理由
一、按先位之訴有理由，為備位之訴之解除條件，其解除條件應
    以先位之訴判決確定時，始為其解除條件成就之時。第一審
    如就先位之訴為原告勝訴判決，在尚未確定前，備位之訴其
    訴訟繫屬並未消滅，且在第一審所為之訴訟行為，於第二審
    亦有效力（民事訴訟法第448條），是該備位原告之訴，縱
    未經第一審裁判，亦應解為隨同先位之訴繫屬於第二審而生
    移審之效力，即原告先位之訴勝訴，備位之訴未受裁判，經
    被告合法上訴時，備位原告之訴即生移審之效力。上訴審若
    認先位之訴無理由時，即應就備位原告之訴加以裁判（最高
    法院94年度台上字第283號判決意旨參照）。經查，原審依
　　被上訴人先位之訴所請為其勝訴之判決，上訴人提起上訴，
　　被上訴人所提備位之訴即生移審效力，倘本院認先位之訴為
    無理由時，應就備位之訴加以裁判。又被上訴人於本院表示
    其對於附表編號二所示抵押權所為先、備位聲明之事實理由
    及請求權均相同，撤回此部分備位聲明，經上訴人同意（見
　　本院卷㈡第206頁），合先敘明。
二、被上訴人主張：伊名下所有坐落重測前桃園市○○區○○○段○○○
    ○段000○000○0地號土地所有權應有部分6分之5，於民國101
    年11月18日為上訴人設定如附表編號二所示擔保債權總金額
    新臺幣（下同）500萬元普通抵押權（下稱編號2抵押權），
    另以所有坐落重測前同小段644之2、653之2地號土地所有權
    全部，於102年8月9日為上訴人設定如附表編號三所示擔保
    債權總金額300萬元普通抵押權（下稱編號3抵押權，與編號
    2抵押權合稱系爭2筆抵押權）。系爭2筆抵押權分別擔保101
    年11月18日借款債權500萬元、102年8月9日借款債權300萬
    元，但實際並無抵押債權發生。縱使編號3
　　抵押權所擔保債權包含102年8月9日150萬元借款，逾此數額
    並無抵押債權存在等情。爰依民法第767條第1項中段之規定
　　，先位求為上訴人應將編號2、3抵押權登記予以塗銷。另依
　　民事訴訟法第247條第1項之規定，備位求為確認上訴人就編
    號3抵押權之抵押債權逾150萬元部分不存在之判決（未繫屬
    本院部分，不予贅述）。
三、上訴人則以：兩造口頭約定系爭2筆抵押權擔保範圍包含抵
    押權設定前後之借款，並於抵押權設定契約書「申請登記以
    外之約定事項」約定此節，被上訴人於98年11月23日借130
    萬元、98年11月25日借120萬元，99年5月借120萬元，99年8
    月借210萬元，100年4月29日借120萬元，合計700萬元，均
    屬編號2抵押權擔保範圍。另被上訴人於102年8月1日借326
    萬1000元、同年8月9日借150萬元、同年8月14日借150萬元
    ，合計626萬1000元，則屬編號3抵押權擔保範圍。被上訴人
    並未清償上開抵押債權，不得請求塗銷系爭2筆抵押權等語
    ，資為抗辯。
四、原審依被上訴人先位聲明命上訴人塗銷系爭2筆抵押權登記
　　，上訴人聲明全部不服，提起上訴，並上訴聲明：㈠原判決不利上訴人部分廢棄。㈡上開廢棄部分，被上訴人在第一審
　　之訴駁回。被上訴人答辯聲明：上訴駁回。
五、被上訴人主張系爭2筆抵押權所擔保之抵押債權，分別為抵
    押權設定契約書所載102年8月9日金錢消費借貸500萬元、
　　101年11月18日金錢消費借貸300萬元，但實際上並無任何借
    貸發生，上訴人應塗銷系爭2筆抵押權登記，為上訴人所否
    認。經查：
　㈠按普通抵押權者，謂債權人對於債務人或第三人不移轉占有
    而供其債權擔保之不動產，得就該不動產賣得價金優先受償
    之權。抵押權所擔保者為原債權、利息、遲延利息、違約金
    及實行抵押權之費用，但契約另有約定者，不在此限，民法
    第860條、第861條第1項定有明文。次按抵押權乃為擔保特
    定債權而存在，且係就特定物設定之，抵押物與擔保債權應
    均屬構成抵押權內容之重要部分，是以抵押權需以登記方法
    加以公示者，不啻著重於標的物之特定（何一不動產有抵押
    權），尚包括所擔保債權之特定，必該債權「種類及金額」
    均特定，於確定抵押權人對抵押物所得支配交換價值之限度
    後，後次序抵押權之設定始不致陷於不安狀態，或阻礙抵押
    物交換價值之有效利用。因之，已構成抵押權重要內容一部
    之特定標的物及特定擔保債權「種類暨金額」（標的物及擔
    保債權均特定），俱應為抵押權登記事項之範圍，各該特定
    事項非經依法逐一登記後，不生物權之效力，此即為抵押權
    所揭櫫表裏有密切關係之「公示原則」與「特定原則」（最
    高法院99年度台上字第1470號判決意旨參照）。又按我國民
    法物權編之不動產抵押權種類，分為普通抵押權及最高限額
    抵押權，關於抵押權所擔保之債權，如未於土地登記簿一一
    記載，非不得於抵押權人聲請登記時所提出之抵押權設定契
    約書，視為登記簿之附件，在該契約書上記載之該抵押權所
    擔保之債權，得視為抵押權效力所及，惟必限於該附件所載
    內容，與登記之抵押權種類相容，如所設定係普通抵押權，
    且就「擔保債權種類及範圍」已有特定債權之記載，其附件
    所載擔保之債權範圍卻為最高限額抵押權之不特定債權，該
    附件記載之債權即不生普通抵押權之物權登記效力（最高法
    院109年度台上字第220號判決意旨參照）。是以普通抵押權
    關於「擔保債權種類及範圍」經當事人約定並完成登記，即
    發生公示與特定之效力，縱使「申請登記以外之約定事項」
　　欄位另記載其他債權，仍非該抵押權所擔保範圍。
　㈡經查，編號2抵押權經登記為普通抵押權，擔保權利總金額為
    500萬元，擔保債權種類及範圍為「101年11月18日之金錢
　　消費借貸」，債務清償日期為102年12月17日；編號3抵押權
    亦登記為普通抵押權，擔保權利總金額為300萬元，擔保債
    權種類及範圍為「102年8月9日之金錢消費借款」，債務清
    償日期為103年2月8日，有土地謄本與抵押權設定契約書在
    卷（依序見原審卷㈠第8-11、12-13、83-84、51-52頁）。
　　可知兩造明確約定系爭2筆抵押權為普通抵押權，其中編號2
    抵押權所擔保債權種類及範圍為「101年11月18日之500萬元
    金錢消費借貸」，編號3抵押權所擔保債權種類及範圍為「1
    02年8月9日之300萬元金錢消費借款」。
　㈢上訴人固辯以兩造曾口頭合意擔保範圍包含抵押權設定前後
　　所發生債權，編號2抵押權係擔保自98年11月23日至99年8月
    借款債權共580萬元，及100年4月29日借款債權120萬元，共
    700萬元；編號3抵押權擔保102年8月1日借款債權326萬1000
    元、同年8月9日借款債權150萬元、同年8月14日借款債權15
    0萬元，共626萬1000元云云（見本院卷㈡第206-207、173-18
    1頁），惟為被上訴人所否認，上訴人復未舉證以實其說，
    所辯已嫌不足。至於系爭2筆抵押權設定契約書「申請登記
    以外之約定事項」分別記載「3.債務人商業本票、支票、借
    據、抵押權設定前後借據等全部計算在內」、「3.債務人商
    業本票、支票、借據等全部計算在內」（見原審卷㈠第84、5
    2頁），由於上開記載僅屬抵押權設定契約書「申請登記以
    外之約定事項」欄位，顯與設定契約書主要事項「擔保債權
　　種類及範圍」所明示合意內容不符，即與前開公示及特定原
    則不符，上訴人抗辯抵押債權保範圍包含「申請登記以外之
    約定事項」云云，自無可取。
　㈣再者，上訴人本身為地政士，親自申請系爭2筆抵押權登記
　　，亦有土地登記申請書在卷（見原審卷㈠第49、81頁），其
    對於抵押權設定契約書「擔保債權種類及範圍」之意義與效
    力，應知之甚詳，倘若兩造合意將設定抵押權前後所發生債
    權列為擔保範圍，只須在抵押權設定契約書「擔保債權種類
    及範圍」載明並完成登記即可達到此一目的。惟上訴人並未
    將抵押權設定契約書「申請登記以外之約定事項」內容列入
    抵押權設定契約書「擔保債權種類及範圍」，自非屬抵押權
    擔保債權範圍。況編號2、3抵押權擔保債權總金額分別為50
    0萬元、300萬元，依上訴人所辯編號2抵押權係擔保98年11
    月23日至99年8月借款債權共580萬元以及100年4月29日借款
    債權120萬元，合計達700萬元；編號3抵押權係擔保102年8
    月1日借款債權326萬1000元、同年8月9日借款債權150萬元
    、同年8月14日借款債權150萬元，合計626萬1000元，顯逾
    系爭2筆抵押權擔保總金額，上訴人又未能說明兩造特定何
    部分債權為系爭2筆抵押權所擔保範圍，則其抗辯抵押債權
    應以抵押權設定契約書「申請登記以外之約定事項」為準云
    云，自難採信。
　㈤上訴人復主張被上訴人於臺灣桃園地方檢察署檢察官107年
　　度調偵字第995號重利事件（下稱偵案）自承系爭2筆抵押權
    設定前後之借款債權，均為抵押債權云云（見本院卷㈡第161
    -165頁）。經查，被上訴人於刑案106年6月29日告訴狀固
　　然稱：「…告訴人（指被上訴人）於100年4月29日，因需錢
    孔急，遂向被告（指上訴人）借款120萬元，當時約定月息2
    分，爾後告訴人按月依被告要求之面額開立支票予被告，用
    以支付前揭借款利息，然因告訴人經濟情況仍未有好轉，常
    於支票即將兌現時，仍無力給付票款，眼見告訴人支票即將
    跳票之際，被告便趁機稱伊可借錢予告訴人，供告訴人兌現
    支票，長期以來，告訴人向被告持續借款多次，也數次償還
　　」、「二、次查，告訴人依被告要求，先後於101年11月21
    日及102年8月12日，分別以自己所有之○○區雙○○段○○○小段6
    44、644-1地號土地及同區段644-2、653-2地號土地設定擔
    保債權額各為500萬元、300萬元之普通抵押權予被告擔保其
    債權稽…」、「㈡經查，被告借款予告訴人後，要求高額利息
    ，並要求告訴人以不動產設定抵押權作為擔保…」（見本院
    卷㈠第305-309頁），並於107年1月11日偵訊時指稱：「（問
    ：據陳報狀，既然知悉被告所收為高額利息，為何仍願意多
    次向被告借款？）當時我想趕快把地賣掉就可以還清，但我
    土地還有些沒賣出去。後續我又用土地設定抵押
　　，向被告借款」等語（見同卷第313-317頁）。可見被上訴
    人僅針對上訴人長期放款涉嫌收取高額利息之重利罪嫌為指
    述，並未詳細說明系爭2筆抵押權所擔保抵押債權範圍。則
    上訴人僅憑被上訴人於偵案告訴內容，遽謂系爭2筆抵押權
    擔保範圍包含抵押權設定前後所發生債權云云，自無可採。
　㈥上訴人所舉最高法院47年台上字第535號判例、98年度台上字
    第541號判決、91年度台上字第1955號判決、94年度台上字
    第932號判決、99年度台上字第1470號判決，則係闡明抵押
    權得由當事人約定以將來可發生之債權為被擔保債權，但仍
    強調所擔保債權之特定，必須債權「擔保債權種類及範圍」
    均特定，並經登記始生抵押權之公示原則及特定原則，則上
    訴人認為系爭2筆抵押權擔保範圍權應以抵押權設定契
　　約書「申請登記以外之約定事項」為準云云，自無可採。至
　　上訴人摘錄最高法院107年度台上字第1200號判決記載歷審
　　判決內容，並非最高法院論述意見，自與抵押權擔保特定債
    權之意旨不合，併此敘明。
　㈦編號2抵押權之抵押債權為101年11月18日金錢消費借貸500萬
    元，惟上訴人迄未證明兩造於101年11月18日有發生500萬元
    消費借貸債權，前開抵押權即違反成立之從屬性而失無效。
　  其次，編號3抵押權之抵押債權依抵押權設定契約書與登記
    資料記載：「擔保債權總金額：300萬元」、「擔保債權種
    類及範圍：102年8月9日之金錢消費借款」（見原審卷㈠第12
    -13、51-52頁），並未限定抵押權擔保債權為單筆300萬元
    借款。被上訴人不爭執上訴人於102年8月9日匯至其銀行帳
    戶之150萬元為其向上訴人之借款（見本院卷㈡第209頁），
　　應認該筆150萬元即為編號3抵押權所擔保抵押債權，該抵押
    權仍屬有效。從而，被上訴人先位依民法第767條第1項中段
    規定，請求上訴人塗銷編號2抵押權登記，為有理由；逾此
    部分請求（即訴請塗銷編號3抵押權登記部分），則為無理
    由。
六、又按確認法律關係之訴，非原告有即受確認判決之法律上利
    益者，不得提起之，民事訴訟法第247條第1項前段定有明文
　　。次按所謂即受確認判決之法律上利益，係指法律關係之存
    否不明確，原告主觀上認其在法律上之地位有不安之狀態存
    在，且此種不安之狀態，能以確認判決將之除去者而言（最
    高法院52年台上字第1240號判例參照）。經查，被上訴人備
    位主張編號3抵押權擔保抵押債權逾150萬元部分不存在，為
    上訴人所否認，擔保債權存否及範圍既為兩造所爭執，致被
    上訴人私法上之地位有受侵害之危險，該危險得以確認判決
    予以除去。依首揭說明，被上訴人備位訴請確認編號3抵押
    權之抵押債權逾150萬元部分不存在，有即受確認判決之法
    律上利益，先予說明。其次，上訴人就編號3抵押權存有抵
　　押債權150萬元，已如前述，且被上訴人並表明對該筆借款
　　不再主張清償以及抵充等語（見本院卷㈡第207頁），則被上
    訴人備位請求確認上訴人就編號3抵押權之抵押債權逾150萬
    元部分不存在，為有理由。
七、綜上所述，被上訴人依民法第767條第1項中段規定，先位訴
    請上訴人塗銷編號2抵押權登記，為有理由，應予准許；逾
    此部分所為請求，為無理由，不應准許。原審就上開不應准
    許部分，命上訴人塗銷編號3抵押權登記，自有未洽，上訴
    意旨指摘原判決此部分不當，求予廢棄改判，為有理由，應
    由本院廢棄如主文第2項所示。至於上開應准許部分，原審
    命上訴人塗銷編號2抵押權登記，核無違誤，上訴意旨指摘
    原判決此部分不當，求予廢棄改判，為無理由，應予駁回。
    又被上訴人另依民事訴訟法第247條第1項規定，備位訴請確
    認上訴人就編號3抵押權之抵押債權逾150萬元部分不存在，
　　為有理由，應予准許，爰判決如主文第4項所示。
八、本件事證已臻明確，兩造其餘攻擊、防禦方法及證據，經斟
　　酌後，認均不足以影響本判決結果，自無逐一詳予論述之必
    要，併予敘明。
九、據上論結，本件上訴為一部有理由、一部無理由，被上訴人
    備位之訴為有理由，依民事訴訟法民事訴訟法第450條、第4
    49條第1項、第79條，判決如主文。
中　　華　　民　　國　　110 　年　　3 　　月　　16　　日
　　　　　　　　　民事第四庭    
                      審判長法  官  傅中樂
                            法  官  管靜怡
                            法  官  吳燁山
附表：
編號 登記日期、字號 設定不動產標的 設定權利範圍 債務人（債務額比例） 權利人（債權額比例） 擔保債權總金額 擔保債權種類及範圍 清償日期 利息、遲延利息、違約金 證明書字號 一  （略） （略） （略） （略） （略） （略） （略） （略） （略） （略） 二 101年11 月21蘆資字第271090號 桃園市○○區○○○段○○○○段000○000○0地號土地（重測後地號為：桃園市○○區○○段000○000地號） 所有權5/6 許正德（債務額比例全部） 許明清（債權額比例全部） 500萬元 101年11月18之金錢消費借貸 102年12月17 日 利息：每仟元月息15元計算（每月付息1次） 遲延利息：每仟元月息20元計算 違約金：每仟元月息20元計算 101蘆 資他字第7097號 三 102年8月12日蘆資字第198250號 桃園市○○區○○○段○○○○段000○0○000○0地號土地 （重測後地號為：桃園市○○區○○段000○000地號） 所有權全部 許正德（債務額比例全部） 許明清（債權額比例全部） 300萬元 102年8月9 日之金錢消費借貸 103年2月8日 利息：每仟元月息15元計算（每月付息1次） 遲延利息：每仟元月息20元計算 違約金：每仟元月息20元計算 102蘆 資他字第6053號 
正本係照原本作成。
如不服本判決，應於收受送達後20日內向本院提出上訴書狀，其
未表明上訴理由者，應於提出上訴後20日內向本院補提理由書狀
（均須按他造當事人之人數附繕本）上訴時應提出委任律師或具
有律師資格之人之委任狀；委任有律師資格者，另應附具律師資
格證書及釋明委任人與受任人有民事訴訟法第466 條之1第1項但
書或第2項所定關係之釋明文書影本。如委任律師提起上訴者，
應一併繳納上訴審裁判費。
中　　華　　民　　國　　110 　年　　3 　　月　　16　　日
　　　　　　　　　　　　　　書記官 莊雅萍